臺灣高等法院臺南分院刑事判決
                                   110年度上訴字第1084號
上  訴  人  臺灣臺南地方檢察署檢察官
上  訴  人  
即  被  告  黃國欽


指定辯護人  本院公設辯護人  簡松柏  
上列上訴人等因被告偽造有價證券等案件，不服臺灣臺南地方法
院110年度訴字第620號中華民國110年9月10日第一審判決（起訴
案號：臺灣臺南地方檢察署110年度偵字第5918號），提起上訴
，本院判決如下：
    主  文
原判決撤銷。
甲○○犯行使偽造私文書罪，處有期徒刑陸月，如易科罰金，以新
臺幣壹仟元折算壹日。扣案無效本票（票據號碼：000000號、00
0000號）上偽造之「賴○○」署名及指印各貳枚、借款協議書上偽
造之「賴○○」署名壹枚，均沒收。
    事實及理由
壹、犯罪事實：
    甲○○為○○○○企業有限公司（下稱「○○公司」）之登記負責人
    及○○企業有限公司（下稱「○○公司」）之實際負責人，甲○○
    則為○○鋼模有限公司之負責人，2人有商業往來，甲○○因經
    常向甲○○商借支票使用而積欠甲○○債務（涉嫌詐欺部分另為
    不起訴處分）。甲○○於民國106年8月間為向○○商業銀行（下
    稱○○銀行）借貸新臺幣（下同）600萬元亟需貸款擔保人，
    而甲○○復因想取回部分債權，允為貸款擔保人，然認甲○○債
    信不佳，故要求甲○○提出借款協議書及本票擔保，並另尋他
    人擔任債務保證人及本票發票人，詎甲○○竟基於偽造私文書
    之犯意，明知其前妻賴○○（已更名為賴○○）未同意以其名義
    擔任本票發票人、亦未允為擔任借款協議書之擔保人，竟於
    民國106年8月23日，在台南市某處，於票據號碼分別為0000
    00號與000000號之空白本票發票人欄處，接續冒用賴○○名義
    偽造署名、按捺指印各2枚，並在借款協議書（亦尚未填載
    日期）之擔保人欄偽簽賴○○署名，而接續偽造發票人為賴○○
    之未載發票日、票面金額而屬無效本票但仍有債權憑證性質
    之私文書2紙及未填載日期之借款協議書1紙，並於同日將該
    借款協議書1份及無效本票（下稱本案本票）2紙交付甲○○而
    行使之，用以表彰賴○○同意就甲○○對甲○○所負債務負擔保責
    任之意，足生損害於賴○○及甲○○。
貳、認定犯罪事實所憑之證據及理由：
一、證據能力部分：
　㈠按犯罪事實應依有證據能力，且經合法調查之證據認定之，
    刑事訴訟法第154條第2項、第155條第2項分別定有明文；至
    無證據能力之證據，固不得作為認定犯罪事實之證據，惟仍
    得作為爭執證人陳述憑信性或證明力，亦即減弱實質證據證
    明力之彈劾證據。是作為彈劾證據使用之證據，不以具有證
    據能力為必要（最高法院109年台上字第5315號判決意旨參
    照）。經查：檢察官雖爭執被告於本院所提出之LINE對話紀
    錄文字檔及LINE對話紀錄截圖（見本院卷第27-33、87-97頁
    ）之證據能力，惟上開LINE對話紀錄文字檔及截圖，僅係被
    告所提出用以爭執證人甲○○證述之憑信性，減低證人證述之
    證明力，而屬彈劾證據，既非用於認定犯罪事實之基礎，參
    照前揭說明，即不受傳聞法則之拘束，而不以具有證據能力
    為必要，先予敘明。
　㈡本判決所引用為被告有罪判斷基礎之下列證據，關於被告以
    外之人於審判外陳述之傳聞供述證據，檢察官、被告及指定
    辯護人於本院均同意作為證據使用，或知有傳聞證據之情形
    而未於言詞辯論終結前聲明異議（見本院卷第78-80頁），
    本院審酌該等證據作成時之情況，認為適當，均具有證據能
    力。
二、證明力部分：
  ㈠上開犯罪事實，業據被告坦承不諱（見他字卷第380-381頁、
    原審卷第59頁、本院卷第80-81、139-140頁），核與證人甲
    ○○、賴○○之證述大致相符（見他字卷第293-294、392-395、
    449-452頁），並有借款協議書1份及本案本票2張附卷可稽
    （見他字卷第15-17、307頁）。被告上開任意性自白，核與
    事實相符，堪以採信。
  ㈡公訴意旨雖另認被告涉犯偽造有價證券罪，並認為被告於106
    年8月28日於借款協議書及本案本票上偽簽賴○○之姓名後，
    於翌日將借款協議書及本案本票交付告訴人等情。被告則否
    認有何偽造有價證券之犯行，辯稱：我只有簽賴○○的姓名在
    本票上，那時候本票上並沒有日期及金額，借款協議書上也
    沒有寫106年8月28日，我也沒有授權告訴人可以填日期及金
    額；我在簽本票和借款協議書的時候，銀行貸款還沒下來，
    銀行撥款是保證人去簽名才會撥款，他要我簽完本票及協議
    書以後，他才要跟銀行簽名等語。經查：
　⒈關於簽立本案本票及借款協議書之原因，被告均供稱：因為
    甲○○要擔任○○公司、○○公司向銀行貸款600萬元之保證人，
    我才簽發本票、協議書作為擔保，貸款下來有匯部分金額至
    甲○○帳戶；我很擔心甲○○支票不再給我使用，我跟他有支票
    互換，他借我1張支票，我也要開1張票給他等語（見他字卷
    第381頁、原審卷第98、101-102頁、本院卷第138頁），前
    後陳述並無二致。證人甲○○就此雖證稱：「（這兩張本票合
    計600萬元是為了擔保某特定債權？）沒有，整個金額不僅
    這些」、「（是否被告要向銀行借錢要你擔保的關係？）我
    有答應要借他擔保，但不僅此事」（見原審卷第92頁），而
    就被告簽立本案本票、協議書之原因有所保留，惟其亦不否
    認於106年8月間曾為被告擔任銀行貸款600萬元之保證人乙
    事（見原審卷第95頁），更證稱：被告若有需要用到支票、
    需要現金時會跟我說，會有金錢與票據借來借去的狀況，被
    告會開票給我，來跟我借支票；當下我僅是因被告這些錢我
    要給我自己一個保障，若被告跑掉我找誰要？反正被告都有
    票與金額在我這邊進出，我就很簡單的借據本票，你找人來
    擔保即可（見原審卷第88-89、93頁），足認被告確實常開
    立票據予告訴人以向告訴人借得支票使用，且於106年8月間
    被告向銀行貸款600萬元時，告訴人亦曾擔任保證人。參以
    於本案借款協議書中，曾記載：「甲方（指甲○○）於民國一
    ０六年八月二十五日，借給乙方（指被告）新臺幣陸百萬元
    」（見他字卷第15-17頁），而○○銀行確曾於106年8月24日1
    4時許匯款600萬元至○○公司之帳戶內，有○○銀行交易明細、
    ○○公司○○銀行交易明細在卷可佐（見他字卷第407、409頁）
    ，該借款日期與上開借款協議書中所指之106年8月25日時間
    極為接近，金額亦完全相同，由此益證甲○○係因擔任被告公
    司向○○銀行貸款600萬元之保證人，欲從中取得部分貸款金
    額，又擔心被告之後清償能力，故要求被告簽立本案本票、
    協議書以求得進一步保障，應屬明確。
　⒉關於本案本票上發票日及票面金額填載之時間點，告訴人甲○
    ○於原審審理時先具結證稱：本票上日期與金額是我填的無
    誤，我何時填寫的，時間我忘記了，但當時我僅想說我只是
    要我最基本的保障而已（見原審卷第91頁），嗣又改稱：被
    告是拿本票回去簽的，被告知道金額是我填的，我是填完日
    期、金額之後，被告才拿走的（見原審卷第91、95-96頁）
    ，前後證述已有不符。又甲○○於原審另證稱：「（被告的本
    票上面沒有日期及金額只有賴○○的署名，你當下想法為何？
    ）惡劣，迄今被告還在撇清關係，你對得起那些被你騙錢的
    人嗎？寫不清楚，是否要我以後拿出來後認為這張有用到跟
    其他本票一樣」、「 （你認為被告惡劣，是否認為被告故
    意不填具發票日期與金額，就是沒有要負擔票據債務之意？
    ）是…」、「（當時被告不願意填具金額與日期？）日期與
    金額是我填的無誤」、「 （當時被告不願意填具金額與日
    期，你的反應為何？）我就寫了」（見原審卷第90-91頁）
    ，足認被告於簽立本案本票時，確實有不願意填載發票日及
    金額之情。則被告既然不願意填載發票日及金額，倘若告訴
    人先於空白本票上自行填載，被告又豈會願意於本票上再簽
    具其前妻賴○○之姓名？再者，本案借款協議書末所填具之日
    期為106年8月28日，與本案本票之發票日106年8月28日相同
    ，且證人甲○○亦證稱上開106年8月28日均是按照實際日期填
    寫（見他字卷第451頁），足見甲○○係於106年8月28日始於
    協議書及本票上填載前揭日期。而證人甲○○雖又證稱：106
    年8月28日我在○○公司把二張本票及借款協議書一併交給甲○
    ○，甲○○說要拿回去寫，隔天106年8月29日甲○○就拿回來給
    我（見他字卷第451頁），惟被告簽立本案本票及借款協議
    書之原因，既係因告訴人擔任○○公司向銀行貸款之保證人，
    告訴人因對被告之清償能力有所疑慮，為尋求進一步保障，
    始要求被告另尋他人簽發本票，則衡情理應於銀行撥款予○○
    公司即106年8月24日之前即已要求被告書寫簽立，否則如於
    遲至銀行撥款後4日，告訴人始要求被告另尋他人擔任本票
    保證人，倘若被告見銀行已匯款至其帳戶而拒絕其要求，告
    訴人如何獲得進一步保障？準此，證人甲○○所稱被告於106
    年8月29日始簽立並交付借款協議書及本案本票乙節，實有
    違於經驗法則，尚有疑問。
  ⒊抑有進者，依被告於本院所提出與「V○○」之LINE對話紀錄，
    「V○○」於106年5月19日表示：「有事麻煩您」、「萬事拜
    託因為公司有需要用到這錢所以才想這方法」、「如果我自
    己貸款，我爸那一關不會過」、「更何況你貸下來也可降低
    支票的使用率，這樣對你對我都好」（見本院卷第89頁）；
    「V○○」又於106年8月23日表示：「銀行什麼時候錢下來，
    麻煩你盡量早點處理，拜託」，被告回稱：「請傳銀行帳號
    給我，一銀貸款錢下來我就會匯過去」、「我等等拿本票上
    去，要怎麼寫，再當面寫給你」、「出發去台南了」（見本
    院卷第91、93頁）；被告於106年8月24日稱：「昨天本票及
    借據你要我簽我前妻的名字，我越想越不妥」、「跟銀行貸
    款也是一半金額要幫你，寫借據我還能理解，怎麼還要我寫
    本票，還要我寫我前妻的名」，「V○○」回稱：「沒錯  我
    會擔心到時你沒還銀行錢，銀行還是要我來還，所以要你用
    你太太的名簽借據，有個保障」，被告表示：「600萬貸款
    一撥款你會用掉300萬，還要我簽600萬借據這樣不對吧」，
    「V○○」答稱：「如果錢一下來你不匯給我那我怎麼辦」，
    被告又表示：「那這2張本票是甚麼意思？為什麼只要我寫
    我前妻名字，金額及日期不寫」，「V○○」回稱：「要你寫
    本票是因為你用我的支票用很多，我只是想知道你的態度，
    有沒有心及誠意會繼續處理下去」、「今天你如果不簽這本
    票，後面我支票借你的機會應該不大」、「這兩張本票先放
    我這裡，等你支票事情處理完了，我再還你」、「放心!你
    知道我的為人，我不會拿這本票做其他用途的」，被告表示
    ：「我知道你不會，我擔心你把本票弄丟了，被別人撿走那
    就完了」、「畢竟本票上面金額及日期是空白，只有我前妻
    的名，別人撿到要怎麼寫，根本無法控制」，「V○○」答稱
    ：「你想太多，這樣的本票是不完整的，根本沒辦法使用好
    嗎」、「○○撥款後請告知」（見本院卷第93-97頁）。告訴
    人甲○○雖無法確認該LINE對話紀錄為其與被告之對話，更陳
    稱對LINE所陳述內容保持懷疑態度（見本院卷第132頁），
    惟亦肯認其內之「V○○」頭貼為其所使用（見本院卷第77-78
    頁）。而依該LINE對話紀錄發生時間係於106年5月19日至10
    6年8月24日，遠早於告訴人提起告訴之109年間，已難認係
    被告臨訟所編撰製作；且該對話內容尚屬流暢，自「V○○」
    與被告商議向銀行借款直至銀行撥款之前被告以其前妻名義
    簽發本票及借據之事均有觸及，而非僅提及本案爭執之簽發
    本票及借據乙事；更何況「V○○」甚且於106年8月24日12時2
    1分表示「○○撥款後請告知」（見本院卷第97頁），恰於○○
    銀行於當日14時許匯款至○○公司帳戶之前夕（見他字卷第40
    7頁），足見上開LINE對話紀錄內容，確實符合前揭所述，
    被告斯時向○○銀行借款之動機及於銀行撥款前偽造其妻署名
    於本案本票及借款協議書上之時空、背景及來龍去脈，是該
    內容確係被告與告訴人所為之對話紀錄，而非被告所偽造，
    應屬明確。則依上開對話內容，被告於106年8月23日所稱：
    「我等等拿本票上去，要怎麼寫，再當面寫給你」、「出發
    去台南了」（見本院卷第91、93頁），足認該本票是被告於
    106年8月23日至台南與告訴人會面時所自行拿出並偽造賴○○
    之署押於其上後交付予告訴人，而非告訴人交付本票予被告
    後由被告取回偽造賴○○之署押再於翌日交付予告訴人，則告
    訴人於偵查中所證稱：106年8月28日我在○○公司把二張本票
    及借款協議書一併交給甲○○，甲○○說要拿回去寫，隔天106
    年8月29日甲○○就拿回來給我（見他字卷第451頁），其所稱
    被告偽簽本票之時間及本票究竟係何人所提出，與上開對話
    內容已有出入。再者，被告多次於對話內容中表示對於本票
    並未填載日期及金額之憂慮，告訴人卻未予否認，僅一再以
    「今天你如果不簽這本票，後面我支票借你的機會應該不大
    」、「這兩張本票先放我這裡，等你支票事情處理完了，我
    再還你」、「放心!你知道我的為人，我不會拿這本票做其
    他用途的」「你想太多，這樣的本票是不完整的，根本沒辦
    法使用好嗎」等語軟硬兼施安撫被告，則以對話內容中被告
    之陳述及告訴人之反應，顯然被告於偽造賴○○之署名於本票
    上並交付予告訴人之時，其上確實尚未填載日期及金額，被
    告亦未授權告訴人日後可填載，應無疑義。況且依該對話內
    容，被告已於106年8月23日即已偽造賴○○署押於本案本票並
    交付予告訴人，倘若告訴人於被告偽造前已填載日期於其上
    ，該發票日亦應為106年8月23日或之前，惟本案本票發票日
    及協議書之日期卻均為106年8月28日，足見應係於被告偽造
    署押並交付予告訴人後，告訴人始自行填載日期無誤。是被
    告上開辯解，相較於告訴人之證述，顯然與客觀證據較為相
    符，應可採信。被告應係於106年8月23日在台南市某處，於
    票據號碼分別為000000號與000000號之空白本票上偽造賴○○
    之署名、指印各2枚，及於未填載日期之借款協議書上偽簽
    賴○○之署名後，於同日交付予告訴人等情，應可認定。
  ⒋按票據係文義證券，在票據簽名者，依票上所載文義負責，
    票據法第5條定有明文。票據行為之法律效力及其定性，原
    則上悉憑其記敘形式，依客觀解釋及社會通念常情以為確認
    ，凡簽名於票據上者，基本上均可謂其願依所載文義負票據
    責任，以維持票據信用與交易安全，票據因此得以迅速且廣
    泛流通，進而促進經濟秩序及活絡商業往來，審酌票據流通
    較易於他種文書之基本性質，刑法遂另設偽造有價證券罪章
    為特別處理。又觀諸偽造有價證券罪較偽造私文書之刑度為
    高，亦可見立法者認為有價證券之流通性及具財產價值之特
    性，對於社會法益之侵害程度較為嚴重，而制訂較高之刑度
    以為防範之道。換言之，正因偽造有價證券罪較高之刑度，
    所為之構成要件應嚴格認定之，以防止過易於成立本罪，反
    而架空偽造私文書罪。從而認定票據有效與否的標準寬嚴關
    係到偽造有價證券罪成立與否，如從實質上的格式、文義為
    判斷，而將不合於票據法規定之無效票據納為有偽造有價證
    券之處罰基礎，似有恣意判斷、違背罪刑法定主義之嫌。且
    偽造有價證券罪係在保障票據流通性受到侵害，行為人所偽
    造既非有效之票據，亦不致於產生與有效票據相同之危害，
    況縱認定非為有價證券，仍可以偽造私文書罪相繩。是本件
    應以行為人所偽造之本票，是否符合票據法之規定為有效之
    本票，作為判斷是否成立偽造有價證券之標準。次按本票為
    文義證券，應記載其為本票之文字、一定之金額、無條件擔
    任支付、發票年、月、日，由發票人簽名，欠缺票據法所規
    定票據上絕對應記載事項之一者，其票據無效，票據法第12
    0條第1項第1至6款、第11條第1項規定甚明。故偽造他人名
    義為發票人之本票，如對於本票之絕對必要記載事項，尚未
    記載完全，即無成立偽造有價證券罪之餘地（最高法院102
    年度臺上字第986號判決意旨參照）。經查：本件依公訴人
    所提出之證據，並無法證明被告於偽造賴○○署押於本案本票
    上時，其上已填載發票日及發票金額，或被告有何授權告訴
    人填載之情事，參照前揭說明，本案本票應屬無效之票據，
    自無成立偽造有價證券罪之餘地，是公訴意旨認被告此部分
    係犯偽造有價證券罪嫌，及於106年8月28日偽造本案本票、
    借款協議書後，於翌日交付予告訴人等情，均有誤會。
三、綜上所述，本件事證明確，被告上開犯行，足以認定，應依
    法論科。
參、論罪科刑及撤銷原判決之理由：
一、查本件被告於本案本票上偽造賴○○之署押及於本案借款協議
    書上偽造賴○○之署名，依該本票所記載之內容，已足以表示
    一定用意之意思，且被告持以交付告訴人，自具有證明債權
    債務關係存在之性質，是核被告所為，均係犯刑法第216條
    、第210條之行使偽造私文書罪。被告偽造賴○○之署名、指
    印，均屬偽造私文書之階段行為；又偽造私文書之低度行為
    ，應為行使偽造私文書之高度行為所吸收，皆不另論罪。起
    訴意旨認被告另涉犯刑法第217條第1項之偽造署押罪，尚有
    誤會；又檢察官就被告交付本案本票部分，認應成立行使偽
    造有價證券罪，應有未當，惟其社會基本事實相同，本院亦
    已告知被告此部分條文，而無礙其防禦權之行使，本院自得
    變更起訴法條併審理之。
二、被告係基於同一行使偽造私文書之犯意，於密切接近之時間
    、地點，接續偽造無效票據之私文書2紙及借款協議書1紙，
    侵害相同之法益，各行為之獨立性極為薄弱，依一般社會健
    全觀念，難以強行分開，在刑法評價上，應視為數個舉動之
    接續實施，合為包括之一行為予以評價，較為合理，應論以
    接續犯之一罪。
三、撤銷原判決之理由：
　㈠原審就被告犯行，認罪證明確，應予論罪科刑，固非無據，
    然查：
　⒈被告於本案本票上偽造賴○○之署押時，其上並無發票日及金
    額，且被告亦未授權告訴人填載，則被告所偽造者並非有效
    票據，而應就此部分論被告以行使偽造私文書罪等情，業經
    論述如前，原判決就此部分論被告以行使偽造有價證券罪，
    應有違誤。
　⒉本案本票既係未載發票日及票面金額之無效本票，即非偽造
    之有價證券，原判決以該無效本票係偽造之有價證券，因而
    依刑法第205條規定宣告沒收，進而認其上偽造之「賴○○」
    之簽名、指印均無須再為沒收，亦有未當。
　㈡檢察官上訴意旨以被告犯後未與告訴人和解，指摘原判決量
    刑過輕，惟原判決認定被告構成偽造有價證券罪量處較重之
    罪刑於法已有違誤，是檢察官上訴實無理由，而被告上訴意
    旨否認偽造有價證券犯行指摘原判決不當，非無理由，且原
    判決既有前開違誤之處，自應由本院將原判決撤銷改判，以
    期適法。
四、爰審酌被告並無前科，有台灣高等法院被告前案紀錄表附卷
    可參（見本院卷第55頁），素行良好，其一時失慮，為應告
    訴人要求尋找債務擔保人，竟未取得其前妻賴○○之同意，即
    偽造本案無效本票及借款協議書等私文書並交付予告訴人，
    足生損害於甲○○、賴○○，惟念其犯後能坦承犯行，態度良好
    ，被告雖對於告訴人負擔龐大債務而未能與告訴人達成和解
    ，惟其已取得賴○○之諒解（見原審卷第67頁），且犯後仍有
    清償○○銀行之貸款，有放款利息收據、交易明細在卷可參（
    見原審卷第111-115頁），並非對於○○銀行所負借款債務全
    然棄之不顧，暨被告於本院自陳大學畢業之智識程度、現已
    離婚、育由1名未成年子女由前妻監護、目前無業打零工維
    生（見本院卷第143頁）等一切情狀，量處如主文所示之刑
    ，並諭知易科罰金之折算標準。
五、沒收部分：
　　按偽造之印章、印文或署押，不問屬於犯人與否，沒收之，
    刑法第219條定有明文。被告於本案無效之本票2紙及借款協
    議書1紙上所偽造賴○○之署名3枚及指印2枚，應依刑法第219
    條之規定沒收之；至於本案無效之本票2紙及借款協議書1紙
    ，既已由被告交予告訴人，而非被告所有之物，爰不予宣告
    沒收。
肆、應適用之法條：
一、刑事訴訟法第369 條第1 項前段、第364 條、第299 條第1 
     項前段、第300條。
二、刑法第216條、第210條、第41條第1項前段、第219條。
本案經檢察官許華偉提起公訴，檢察官謝欣如提起上訴，檢察官
蔡麗宜到庭執行職務。
中　　華　　民　　國　　110 　年　　12　　月　　29 　日
                    刑事第七庭  審判長法  官  吳勇輝
                                      法  官  黃國永
                                      法  官  吳錦佳
以上正本證明與原本無異。
如不服本判決應於收受送達後20日內向本院提出上訴書狀，其未
敘述上訴理由者，並得於提起上訴後20日內向本院補提理由書（
均須按他造當事人之人數附繕本）「切勿逕送上級法院」。
　　　　　　　　　　　　　　　　　　　書記官  王杏月
中　　華　　民　　國　　110 　年　　12　　月　　29　　日
本判決論罪科刑條文：
中華民國刑法第210條
（偽造變造私文書罪）
偽造、變造私文書，足以生損害於公眾或他人者，處5年以下有
期徒刑。
中華民國刑法第216條
（行使偽造變造或登載不實之文書罪）
行使第210條至第215條之文書者，依偽造、變造文書或登載不實
事項或使登載不實事項之規定處斷。